臺灣臺南地方法院刑事判決　　　　　　　94年度重訴字第12號
公　訴　人　臺灣臺南地方法院檢察署檢察官
被　　　告　丁○○
選任辯護人　侯清治律師
上列被告因傷害致死案件，經檢察官提起公訴（94年度偵字第
3271號），本院判決如下：
    主  文
丁○○傷害人之身體，因而致人於死，處有期徒刑參年捌月。
    事  實
一、丁○○係傅遠樺之弟，為家庭暴力防治法所稱之家庭成員關
    係，其與傅遠樺在同一公司上班，平時尚能和睦相處，詎於
    民國（下同）九十四年三月四日凌晨六時三十分許，丁○○
    因上班及飲酒疲累，與傅遠樺共乘自小客車下班回家途中，
    在車內發生口角，竟於所乘自小客車到達台南市安平區○○
    ○街十二巷一號荷蘭家鄉大樓管理室前道路上停車後，心生
    惱怒，基於傷害之故意，下車徒手毆打亦跟隨下車之傅遠樺
    頭部，致傅遠樺重心不穩後仰傾倒在地，造成傅遠樺受有枕
    部左側至左耳部位紅色瘀傷（十乘八公分）、前額中央、鼻
    根部及左眼部長方形紅色瘀傷（十乘五公分）、左眼眼角出
    血、枕部左側頭皮下出血、硬腦膜下腔出血（含約五十毫升
    未完全凝固血液於顱底）、大腦及小腦兩側廣泛性蜘蛛膜下
    胸出血、大腦左右顳葉底部腦傷、左眼眶內大量出血等傷害
    。嗣經民眾報警，丁○○則停留於案發現場，向據報前來尚
    不知何人犯案之警員乙○○自首，惟傅遠樺仍因顱內出血與
    腦挫傷造成神經性休克，經送醫急救仍不治而死亡。
二、案經台南市警察局第四分局報請臺灣臺南地方法院檢察署檢
    察官偵查起訴。
    理  由
一、上揭犯罪事實，業據被告丁○○於本院準備程序及審理時坦
    承不諱（見本院卷第一二一、一五八至一六二頁），核與證
    人即荷蘭家鄉大樓管理員丙○○於偵查中證稱：當時我在管
    理室聽到爭吵聲，看見案發現場有二人在拉扯推來推去，接
    著被害人突然仰倒；只有丁○○打被害人等情（相驗卷(一)第
    四三頁、卷(二)第一三六頁）；證人即荷蘭家鄉大樓管理員楊
    景村於偵查中亦證稱：當時我看見被害人倒在地上，手在抽
    慉，被告丁○○亦在現場，我問他需不需要幫忙，他叫我滾
    開等語（見相驗卷(二)第一三七頁）；證人即據報前往現場處
    理之警員乙○○於偵查中證述：當時我到現場處理，被告有
    告訴我是他兄第二人打架乙節（見相驗卷(二)第三六頁）；證
    人郭玉秀於偵查中證稱：因為我聽到吵架聲，往外看到有人
    倒在地上所以報案等語（見相驗卷(二)第一三七頁），均相符
    合。其次，死者傅遠樺確因頭部遭被告毆傷，致重心不穩後
    仰傾倒在地，而受有枕部左側至左耳部位紅色瘀傷（十乘八
    公分）、前額中央、鼻根部及左眼部長方形紅色瘀傷（十乘
    五公分）、左眼眼角出血、枕部左側頭皮下出血、硬腦膜下
    腔出血（含約五十毫升未完全凝固血液於顱底）、大腦及小
    腦兩側廣泛性蜘蛛膜下胸出血、大腦左右顳葉底部腦傷、左
    眼眶內大量出血之傷害，亦經臺灣臺南地方法院檢察署檢察
    官督同檢驗員相驗屍體明確，並經法醫師解剖屍體屬實，製
    有勘驗筆錄、解剖筆錄、相驗屍體證明書各一份（見相驗卷
    (一)第一九、二十、五七頁）、死者傅遠樺相驗照片一百張（
    未解剖前三十七張、解剖中六十三張《見相驗卷(一)第二二至
    四十、六二至九三頁》），及法務部法醫研究所檢體監管及
    送驗紀錄表、（九四）醫鑑字第○三九八號鑑定書一份（見
    相驗卷(一)九十六頁、卷(二)第一四六至一五一頁）在卷可稽。
    又死者傅遠樺之死因經法務部法醫研究所鑑定認為：死者因
    頭部受前揭傷害，致顱內出血與腦挫傷，因神經性休克而死
    亡，亦有前引該研究所鑑定書可佐。再按刑法第二百七十七
    條第二項傷害致死之罪，係因犯罪致發生一定結果而為加重
    其刑之規定，即以不法侵害人身體之故意，所施之傷害行為
    ，致生行為人所不預期之死亡結果，使其就死亡結果負其刑
    責，最高法院五十三年台非字第五○號判例可資佐參。查本
    件死者傅遠樺因遭被告以拳頭毆打致頭部外傷、顱內出血與
    腦挫傷，於九十四年三月四日七時四分，送到郭綜合醫院急
    診前已死亡，當時已無自發性心跳、無血壓及呼吸，兩側瞳
    孔放大對光無反應，急救後仍未恢復生命徵象，有該醫院九
    十年十二月二十四日出具之診斷證明書一紙附卷（見警卷第
    十一頁）可證。再參諸被告丁○○於本院審理時供稱：伊用
    拳頭打死者傅遠樺頭部大概二拳至其倒地，因為有喝酒所以
    不知道所用的力量有多大等語（見本院卷第一五九至一六○
    頁），核與前引法務部法醫研究所鑑定結果相符合，其於案
    發前確有喝酒，此亦與其於案發後為警所測吐氣酒精濃度達
    零點五九MG?L乙情吻合（見警卷第十頁之酒精測定紀錄表
    ）。又據死者傅遠樺配偶林黃靜葶、母親甲○○各於警詢、
    偵查及本院審理時指稱：被告與死者兩兄弟平時感情很好，
    一起上下班，發生這種事真是意外等語（見警卷第六頁、相
    驗卷(一)第一五六頁、本院卷第四一、四二、一二二、一六二
    、一六三頁）。觀之被告與死者傅遠樺關係密切，平日感情
    深厚，難認其有殺人之動機，又其以拳頭毆打死者頭部，應
    係與死者因細故口角，加上酒後意識模糊所致，其並未持利
    刃或其他堅硬之器械毆擊死者，僅毆打數拳而無持續性或有
    猛烈的攻擊行為，足徵其毆打死者傅遠樺時主觀上並無殺人
    之犯意，尚不能令其負殺人罪責。但因被告以不法侵害人身
    體之犯意所實施之傷害行為，致生其所不預期之傅遠樺死亡
    結果，兩者之間復有相當因果關係，參諸上引最高法院判例
    意旨，自應就死亡結果負其刑責。至於公訴意旨另認被告以
    穿著布鞋之左腳頓踩死者傅遠樺前額數下乙節，查被告自警
    詢、檢察官偵查以迄本院審理時均否認有以所穿著之球鞋踩
    踏死者之行為，而經內政部警政署刑事警察局鑑定死者前額
    印痕與被告所穿左腳球鞋鞋底印痕認為：兩者紋痕型態類同
    ，惟欠缺足資個化之紋痕特徵，歉難進一步加以個化等語（
    見相驗卷(二)第八十三至一○一頁所附內政部刑事警察局九十
    四年四月十三日刑醫字第○九四○○五二○四三號鑑定書、
    照片及相關比對資料），則死者前額印痕雖與被告所穿左腳
    球鞋鞋底印痕紋痕型態類同，既無法個化，尚不能僅此逕認
    死者額頭之印痕，即係被告以所穿球鞋踩踏所致。又苟被告
    確以所穿球鞋踩踏死者前額，其上必沾染血跡，但經台南市
    警察局鑑識案發當時被告所穿球鞋並未發現有血跡反應，有
    該警察局現場勘察報告及所附勘察照片附卷（見相驗卷(二)第
    一一三至一一八頁）可佐。再參以法務部法醫研究所就本院
    有關「被害人之所以「枕部左側頭皮下出血、硬腦膜下腔出
    血、大腦及小腦兩側廣泛性蜘蛛膜下胸出血、大腦左右顳葉
    底部腦傷」等顱內出血結果究是毆打所致，還是踩踏額頭所
    致？」之詢問函覆稱：因死者硬腦膜下腔出血約五十毫升、
    大腦及小腦兩側廣泛蜘蛛膜下腔出血、大腦左右顳葉底部腦
    挫傷，研判在死者無顱骨骨折的情況下，應非單純由頭部固
    定於地面經由踩踏額頭所導致，此應有頭部移動狀態下如遭
    毆打後，頭枕部左側至左耳部位撞擊地面所形成等語，有該
    研究所九十四年九月八日法醫理字第○九四○○○三五○七
    號函存卷見本院卷第六九、七十頁）足考，由此益顯被告並
    無踩踏死者額頭之行為，否則必當出現死者顱骨骨折之情況
    ，是死者致死之傷勢，應係其於與被告拉扯中遭毆擊前額，
    致重心不穩後仰傾倒頭部撞地所造成，彰彰明矣。綜上所述
    ，被告自白核與事實相符，本件事證明確，其傷害致死之犯
    行，洵堪認定。
二、按家庭暴力者，謂家庭成員間實施身體或精神上不法侵害之
    行為。又家庭暴力罪者，謂家庭成員間故意實施暴力行為而
    成立其他法律所規定之犯罪；而兄弟間，屬家庭成員關係，
    家庭暴力防治法第二條第一項、第二項、第三條第四款分別
    定有明文。查被告與死者傅遠樺間，係兄弟關係，核被告所
    為，係犯刑法第二百七十七條第二項前段之傷害致死罪，其
    對於傅遠樺所實施之傷害致死行為，即屬家庭暴力罪。被告
    於犯罪未為有偵查犯罪職務之警察或司法人員發覺前，主動
    向據報前往現場瞭解之台南警察局第四分局育平派出所警員
    乙○○表示係其與死者互毆諸情，業據證人乙○○於偵查中
    證述明確（見相驗卷(二)第三五、三六頁），足見其當時即有
    自首之意思，應依刑法第六十二條前段之規定減輕其刑。爰
    審酌被告與死者平日感情甚篤，復任職同一公司，偶因細故
    口角進而錯手毆擊致發生未預期之死亡憾事，所生危害甚為
    嚴重，其犯罪後坦承犯行頗具悔意，死者配偶及母視亦係被
    告至親，均表示本事件純屬意外，願原諒被告等一切情狀，
    量處如主文所示之刑。另檢察官原依刑法第二百七十一條第
    一項之殺人罪對被告提起公訴，於本院審理時業已當庭變更
    起訴法條為刑法第二百七十七條第二項前段之傷害致死罪，
    並經記明於筆錄（見本院卷第一二一、一六三頁），則本院
    勿庸再為起訴法條變更之諭知，附此敘明。
據上論斷，應依刑事訴訟法第二百九十九條第一項前段，刑法第
二百七十七條第二項前段、第六十二條前段，判決如主文。
本案經檢察官戊○○到庭執行職務。
中    華    民    國  九十四  年   十一   月   十四   日
            刑事第十一庭  審判長法  官  謝瑞龍
                                法  官  李東柏
                                法  官  周紹武
以上正本證明與原本無異。
如不服本判決，應於判決送達後十日內，向本院提出上訴狀（應
附繕本）。
                                書記官  吳姁穗
中    華    民    國  九十四  年   十一   月   十四   日
附錄本案論罪科刑法條全文：
刑法第二百七十七條：
傷害人之身體或健康者，處三年以下有期徒刑、拘役或一千元以
下罰金。
犯前項之罪因而致人於死者，處無期徒刑或七年以上有期徒刑，
致重傷者，處三年以上十年以下有期徒刑。
